臺灣臺北地方法院民事判決　　　　　　　　　　　　九十二年度勞小上字第二０號
　　上　訴　人　甲○○
　　被上訴　人　黃培榮即台北市私立北大幼稚園
　　訴訟代理人　乙○○
當事人間履行契約事件，上訴人對於民國九十二年九月二十六日本院台北簡易庭九十
二年度店勞小字第六號請求履行契約事件提起上訴，本院於九十三年四月二十八日言
詞辯論終結，判決如下：
    主  文
原判決廢棄。
被上訴人在第一審之訴駁回。
第一審訴訟費用新台幣陸佰貳拾玖元、第二審訴訟費用新台幣壹仟伍佰元，由被上訴
人負擔。
    事  實
甲、上訴人方面：
壹、聲明：如主文所示。
貳、陳述：除與原判決記載相同部分，予以引用外，補稱：
一、被上訴人起訴主張上訴人未於變更後時間前來上課，致其措手不及，嚴重違反工
    作規則情節重大而解僱上訴人，要求理賠違約金三萬二千元等情。原審判決以上
    訴人不同意變更上課時間，又未告知被上訴人，或向被上訴人請假，致被上訴人
    無法應變解僱上訴人，判決上訴人依契約之約定，應賠償新台幣（下同）三萬二
    千元違約金。惟上開判決理由不當，因為：上訴人於九十二年一月六日上班時，
    初見異動公告，已於當日書明不同意異動，依民法第一百五十五條規定，要約經
    拒絕者失其拘束力，上訴人於當日表示拒絕異動，被上訴人之調動要約即失其拘
    束力。
二、原審依被上訴人公司董事葉如芬及職員張麗玲之證詞，認職務異動公告自九十二
    年一月三日即應生效。然被上訴人事前未通知上訴人，亦未協商，即片面公告實
    施，違反勞動基準法施行細則第七條規定，又內政部於七十四年九月五日台內勞
    字第三二八四二三號函亦釋示：「勞動基準法施行細則第七條第一款規定，工作
    場所及應從事之工作有關事項，應於勞動契約申由勞資雙方自行約定，故其變更
    亦應由雙方自行商議決定。」，被上訴人未與上訴人商議，逕行調動職務，違反
    上開規定。又雙方原約定工作時間為週一至週五，每週五天，自中午十一時至下
    午七時，每天八小時，而職務異動變更為週一至週六，每週六天，自早上八時三
    十分至下午六時三十分，上午和下午兩班，由原每日八小時更改為十小時，原每
    週五天變更為每週六天，被上訴人之調職命令非履行約定，僅為懲戒上訴人。再
    者，職務異動公告是九十二年一月四日印製，而一月四日為星期六，一月五日為
    星期日，上訴人均未上班，於一月六日星期一上班時，才看到職務異動公告，無
    法請假，同日下午被上訴人即以上訴人拒絕職務異動公告解僱上訴人，是預謀不
    法手段。
三、被上訴人逕行公告調動上訴人職務，經上訴人拒絕後，又以片面之說詞，誣陷解
    雇上訴人。原審卻以解僱上訴人，符合社會通念，認定上訴人違反工作規則之情
    節重大，實為偏頗。因為契約係以當事人間之合意基礎，雙方互負通知協商義務
    ，互有合意後，契約始成立，再依勞動基準法，雇主如變更勞動條件，不得違反
    勞動契約而做不利之變更。上訴人初見該公告前，事前完全未被通知或告知，原
    審卻認上訴人照常上班，執意不請假，導致被上訴人無法應變，忽視該項公告時
    間性之不足，上訴人在完全不知情的情況下，更是無法應變。再則導致雙方措手
    不及的人，即是被上訴人，應由其負責。
四、再上訴人之中途離職，係雇主違法解雇所造成。雙方契約雖約定中途離職應理賠
    三萬兩千元，但約定意旨以可歸責當事人之一方為要件，上訴人中途離職，是因
    被上訴人違反勞動基準法而致，非可歸責上訴人，自無需賠償。
參、證據：援用原審立證方法，補提出台北市私立北大幼稚園董事會名冊影本及台北
    市政府九十二年二月十八日函影本為證。
乙、被上訴人方面：
    被上訴人未於言詞辯論期日到場，據其於準備程序中所作聲明及陳述如次：
壹、聲明：上訴駁回。
貳、陳述：除與原判決記載相同部分，予以引用外，補稱：
　　原判決無違背法令之處，上訴人提起本件上訴無理由。
    理  由
一、本件被上訴人未於言詞辯論期日到場，核無民事訴訟法第三百八十六條各款所列
    情形，爰依上訴人之聲請，由其一造辯論而為判決。
二、被上訴人起訴主張：被上訴人僱用上訴人擔任北大幼稚園英文教師，雙方訂有服
    務契約，期間自九十一年八月三十日起至九十二年七月三十一日止，並約定上訴
    人於簽約之時同時簽發面額二萬元之本票一紙，一年期滿由上訴人領回，並領取
    期滿獎金一萬二千元，中途離職者應理賠期滿獎金一萬二千元及違約金二萬元，
    總計三萬二千元，嗣上訴人於九十二年一月七日終止服務契約，中途離職，依約
    應賠償三萬二千元，為此依兩造簽訂之服務契約約定，求為命上訴人給付三萬二
    千元及遲延利息之判決。
    上訴人則以：被上訴人未經其同意即以公告方式告知上訴人職務異動，已屬變更
    勞動條件，上訴人不同意該項異動，實不違反雙方間簽訂之契約，亦無違反勞動
    基準法與工作規則，然被上訴人藉此惡意解雇上訴人，已屬違約與違法，上訴人
    未終止契約，而係遭被上訴人解僱，被上訴人請求給付違約金自屬不當等語，資
    為抗辯。
三、被上訴人主張其僱用上訴人擔任英文教師一職，雙方訂有英文教師服務契約書，
    約期間約定自九十一年八月三十日九十二年七月三十一日止，上訴人於訂約時須
    簽立面額二萬元本票與中途離職應賠償三萬二千元之事實，固據被上訴人於原審
    提出兩造簽立之英文教師服務契約書影本一份、上訴人簽發之本票影本一紙及上
    訴人之勞工保險退保申請書影本等件為證。惟上訴人中途離職原因，依被上訴人
    主張係因上訴人於九十二年一月三日以公告方式，通知上訴人上課時間由原約定
    之上午十一時至下午七時，變更為每週星期一至星期五、每日上午八時至下午六
    時三十分與每隔二週星期六上午八時至十二時，因上訴人未遵行，亦未於實施當
    日即九十二年一月六日向被上訴人請假，被上訴人以上訴人無故拒絕接受，違反
    工作規則情節重大，於同日即公告解僱上訴人，並要求上訴人理賠三萬二千元（
    見原審卷第三十七頁）。上訴人對上開證據，並不爭執。惟以右揭情詞置辯。因
    此，兩造所爭執者為：被上訴人公告變動上訴人上班時間，是否有據，上訴人中
    途離職應否賠償違約金。
四、按「本法適用一切勞動關係」，勞動基準法第三條第三項前定有明文，兩造於九
    十一年八月三十一日簽訂英文教師服務契約，約定契約期間自九十一年八月三十
    日起至九十二年七月三十一日止，由上訴人擔任英文教師職務，是為定期性勞動
    契約，應受勞動基準法之規範。又按「勞動契約應依本法有關規定約定左列事項
    ：一工作場所及應從事之工作有關事項。二工作開始及終止之時間、休息時間、
    休假、例假、請假及輪班制之換班有關事項。」，勞動基準法施行細則第七條第
    一款、第二款定有明文，是勞動給付之內容與地點係勞動契約之要素，必須由勞
    資雙方合意始能特定，不得由雇主單方面予以變更，因此雇主發布調職命令，為
    契約內容要素之變更，除勞工將工作場所與工作內容之變更或決定之權限委由雇
    主行使外，應徵得勞工之同意。又雇主調動勞工工作固為企業經營權之自主行使
    ，惟非無受適法性評價之餘地，除應與勞方間達成合意外，亦應檢視其調動職務
    ，是否基於企業經營上之必需，有無其他不當之動機或目的，勞工所受之不利益
    ，是否超出社會一般通念之程度等因素，作為考量基礎。
五、查上訴人於原審陳述：每週九自上午十一時至下午七，嗣被上訴人更改時段變成
    上午八時至下午六時半等情（見原審卷第五十四頁），被上訴人對此並未爭執，
    是上訴人之工作開始及終止時間，顯因被上訴人更改而變動，惟被上訴人僅以證
    人葉如芬即被上訴人職員到庭證稱與上訴人曾協談，再以公告方式變動等語（見
    原審卷第四十三頁），上訴人否認受告知上班時間更動，並表示未看過公告等語
    （見原審卷第四十五頁），被上訴人別無提出其他上訴人曾同意更動工作時間之
    證明。再者，上訴人自九十一年八月三十日起任職，於九十二年一月三日被上訴
    人公告變動上訴人上班時間，已有四個月期間，其工作時間更動，雇主應於相當
    時間之告知，然而依被上訴人提出之調動上訴人工作時間公告顯示，被上訴人係
    於九十二年一月三日公告，實施時間為九十二年一月六日；上訴人稱：伊於九十
    二年一月六日始知工作時間更動，因不同意工作時間變更，於前述公告簽字表示
    不同意異動等情（見原審卷第三十五頁），而上訴人工作時間由原上午十一時提
    前至八時三十分，而至下午六時三十分始能終止，較原來下午七時下班，工作時
    間延長，復增加每隔二週之星期六尚須自上午八時至十二時，無異延長上訴人工
    作時間，以此短促時間通知，要求上訴人配合，有違誠信。又上訴人於九十二年
    一月六日未能按時於上午八時三十分工作，被上訴人隨即於同日下午公告表示上
    訴人無故拒絕接受調派工作解僱（見原審卷第三十七頁），顯係立即終止雙方間
    之勞雇契約，與勞動基準法第十二條第六款勞工無正當理由繼續曠工三日或一個
    月內曠工一個月內達六日之規定，明顯不符。另縱被上訴人取得上訴人調動工作
    時間同意，上訴人於當日上午遲到，並非足認雇主可為終止契約，被上訴人終止
    契約，有違懲戒之比例性。綜上，被上訴人更動上訴人工作時間未取得上訴人同
    意，且通知變更工作時間未提早通知，又上訴人並不知時間變動，未能按時到班
    ，難以歸責於上訴人，而被上訴人僅以上訴人未能按調動之工作時間準時到班，
    即刻終止契約，其終止契約違反比例，與誠信原則有違，自非適法之調動職務。
六、又被上訴人於英文教師服務契約書約定「實施內容　二　（上訴人）須簽一年契
    約同時簽本票金額二萬元，一年期滿領回本票二萬元一張並領取期滿獎金一萬二
    千元。三　合約任職期限未滿離屠，無任何理由應依合約規則理賠，應理賠期滿
    獎金一萬二千元及本票金額二萬元違約金，共理賠三萬二千元」等語（見原審卷
    第三十二頁），是被上訴人係預先要求上訴人簽發本票以擔保就職期間不會中途
    離職。惟該服務契約係被上訴人打字印刷，上訴人僅能附合簽立，該簽訂本票是
    為加重上訴人之責任，被上訴人並未說明如上訴人有違約情事致有損害時非於就
    職之初須簽訂本票以為擔保之合理性。又任職期限未滿前離職之原因甚多，勞工
    支付違約金應以勞工有可歸責之原因為據，本件被上訴人終止勞雇契約不具適法
    性，已如前述，是無可歸責於上訴人之離職原因。被上訴人公告終止契約，係被
    上訴人要求上訴人離職，而公告終止契約與勞動基準法所示原因，亦有未符。被
    上訴人依此請求違約金三萬二千元，並非有據。
七、綜上所述，上訴人抗辯其未同意工作時間異動，上訴人調動工作時間於法未合，
    應足採信。被上訴人主張上訴人任職期限未滿前應賠償違約金，並不足取。從而
    被上訴人依兩造簽訂之服務契約法律關係，請求上訴人給付違約金三萬二千元，
    及自支付命令送達翌日即九十二年四月五日起至清償日止按年息百分之五計算之
    利息，為無理由，不應准許。原審判命上訴人給付上開金額，並為假執行之宣告
    ，尚有未合。上訴意旨指摘原判決不當，求予廢棄改判，為有理由。自應由本院
    予以廢棄改判，如主文第二項所示。
八、本件第二審訴訟費用一千五百元，與第一審訴訟費用六百二十九元，應由被上訴
    人負擔，爰逾知於主文第三項所示。
九、據上論結：本件上訴為有理由，依民事訴訟法第三百八十五條第一項前段、第四
    百三十六條之三十二第三項、第四百五十條、第七十八條、第四百三十六條之十
    九，判決如主文。
中　　　華　　　民　　　國　　九十三　　年　　　五　　　月　　　二十六　日
                    　　　　　勞工法庭審判長法　官  張靜女
                                            法　官  賴錦華
                                            法　官  李維心
正本係照原本作成
本判決不得上訴
中　　　華　　　民　　　國　　九十三　　年　　　五　　　月　　　二十六　日
                                            書記官  林梅珍
